最高法院民事判決　　　　　　　　　　　　　　　八十七年度台上字第二二二七號
　　上　訴　人　黃　秀
　　訴訟代理人　林武順律師
　　被 上訴 人　台灣省政府農林廳林務局台東林區管理處
　　法定代理人　莊樹林
　　訴訟代理人　邱聰安律師
右當事人間請求交還土地事件，上訴人對於中華民國八十六年四月十四日台灣高等法
院花蓮分院第二審判決（八十五年度上字第六六號），提起上訴，本院判決如左：
    主  文
原判決關於駁回上訴人之上訴及該訴訟費用部分廢棄，發回台灣高等法院花蓮分院。
    理  由
本件被上訴人之法定代理人已由黃博淵更易為莊樹林，玆據莊樹林具狀為被上訴人聲
明承受訴訟，尚無不合，先予明。
次查被上訴人主張：伊為坐落台東縣東河鄉北源村成功事業區第三十三林班地之實際
管理人，於民國七十年四月八日與上訴人簽訂台灣省國有林森林用地出租造林契約書
，約定上訴人承租該林班地如第一審判決附圖所示編號三四（面積一‧三三公頃）、
三四－一（面積五‧○○公頃）、三四－二（面積二‧二七公頃）、三四－三（面積
一四‧○四公頃）國有林地（下稱系爭土地）造林，租期九年，自七十年二月一日起
，至七十九年一月三十一日止，該租賃契約已因租期屆滿而消滅等情，爰依所有物返
還請求權及租賃物返還請求權，求為命上訴人將系爭土地返還伊之判決。
上訴人則以：上開契約書之出租人為台灣省政府農林廳林務局，被上訴人並非當事人
，無權以自己名義請求返還系爭土地，且伊承租系爭土地造林後，申請採收林產物均
為被上訴人所拒，現主張收回該土地，有違誠信原則。而依台灣省國有林事業區出
租造林地管理辦法第八條規定，伊有申請換約續租之權利。又伊所種植之林木尚未採
伐，顯不符上開契約書第十條約定之「林木採伐後」之要件，被上訴人不得片面拒絕
伊申請續約。本件租期屆滿後，被上訴人未立即表示反對續租之意思，任令伊繼續使
用系爭土地，應視為以不定期限繼續租賃等語，資為抗辯。
原審維持第一審所為上訴人敗訴部分之判決，駁回其上訴，係以：被上訴人前揭主張
上訴人承租系爭土地造林，租期屆滿迄未返還該土地之事實，業據其提出台灣省國有
林森林用地出租造林契約書為證，並經第一審勘驗現埸屬實，製有勘驗筆錄可稽。被
上訴人係台灣省政府林務局所屬實際管理國有林地之機關，接管台灣省政府林務局之
業務，並承繼其前身台灣省政府農林廳林務局關山林區管理處職務，其以出租人及代
國家所有人權利之地位，主張租賃物返還請求權及行使物上請求權，提起本件訴訟，
當事人應為適格。查兩造簽訂之台灣省國有林森林用地出租造林契約書第十條約定：
「契約期滿林木採伐後，承租人如需繼續租用，應依台灣省森林用地出租造林辦法第
十三條規定，於租約屆滿前三個月聲請林區管理處續租，逾期視為放棄，期滿由林區
管理處收回林地，承租人不得異議。」上訴人既未於租約屆滿前三個月聲請續約，已
視為放棄，被上訴人自得於上開契約期滿後收回出租之林地。從而被上訴人基於所有
物及租賃物返還請求權，請求上訴人返還系爭林地，自應准許等詞，為其判斷之基礎
。
查上訴人於事實審辯稱，被上訴人提出之台灣省國有森林用地出租造林契約書（見第
一審卷第一宗四二頁至四五頁），開宗明義記載：「承租人……今經台灣省政府農林
廳林務局……核准承租國有森林用地雙方訂立租約」，其末出租人台灣省政府農林廳
林務局關山林區管理處旁，蓋有「林務局5.10.林政字第二一○三五號函授權本處代
理訂約」之戳記，本件租賃契約自係對所代理之本人即台灣省政府農林廳發生效力，
被上訴人並非該契約之當事人。又伊前即有聲請續租，被上訴人表示須俟刑事案件之
結果，而期滿竟不再續約，片面拒絕伊續約之聲請，自非合法云云（見第一審卷第一
宗一一六頁背面、第二宗一五四頁正、背面、原審卷五四頁正面、一○八頁正面、一
一四頁正、背面，並參見第一審卷第二宗二二○頁、三四七頁被上訴人成功工作站函
）。此與判斷本件租賃契約之出租人誰屬，上訴人有無聲請續租，若有，其聲請是否
符合上開契約書第十條之約定攸關，自屬重要之防禦方法，原審恝置不論，即有判決
不備理由之違法。上訴論旨，指摘原判決此部分為不當，求予廢棄，非無理由。
據上論結，本件上訴為有理由。依民事訴訟法第四百七十七條第一項、第四百七十八
條第一項，判決如主文。
中      華      民      國    八十七    年      九      月     十八     日
                              最高法院民事第二庭
                                  審判長法官  曾  桂  香
                                        法官  劉  延  村
                                        法官  徐  璧  湖
                                        法官  劉  福  聲
                                        法官  黃  秀  得
      右正本證明與原本無異
                                              書  記  官
中      華      民      國    八十七    年      九      月     三十     日
〔注意事項〕
<臺灣省森林用地租地造林辦法,13,,臺灣省森林用地租地造林辦法第十三條>
